臺灣高等法院高雄分院刑事判決　　96年度重上更(三)字第51號
上　訴　人
即　被　告　丙○○
　　　　　　　　　　（現另案在臺灣高雄監獄執行中）
選任辯護人　洪千琪律師
上列上訴人因強盜案件，不服臺灣高雄地方法院93年度訴緝字第
228 號中華民國94年10月31日第一審判決（起訴案號：臺灣高雄
地方法院檢察署92年度偵字第26100 號），提起上訴，判決後經
最高法院第3次發回更審，本院判決如下：
    主  文
原判決撤銷。
丙○○無罪。
    理  由
一、公訴意旨略以：被告丙○○與一名姓名年籍不詳之成年男子
    一人，共同意圖自己不法之所有，於民國（以下同）91年10
    月15日凌晨2 時許，在高雄市左營區○○○村○○路249 號
    前，持預藏之榔頭1 把，見甲○○、乙○○夫婦二人下車，
    即共同逼近甲○○欲搶奪財物，甲○○發現有異乃欲逃開，
    詎丙○○二人追上後竟持前開榔頭重擊甲○○之頭部，致甲○○受傷倒地而不能抗拒，丙○○二人遂將甲○○之皮包搶
    走（內有新臺幣20,000元、金融卡、證件等物），因認被告
    丙○○涉有刑法第330 條之加重強盜罪嫌云云。
二、按犯罪事實應依證據認定之，無證據不得認定犯罪事實；又
    不能證明被告犯罪者，應諭知無罪之判決，刑事訴訟法第15
    4 條第2 項、第301 條第1 項分別定有明文。又認定不利於
    被告之事實，須依積極證據，苟積極證據不足為不利於被告
    事實之認定時，即應為有利於被告之認定，更不必有何有利
    之證據（最高法院30年上字第816 號判例參照）。再告訴人
    之告訴，本以使被告受刑事追訴為目的，故其陳述是否與事
    實相符，自應調查其他證據，以資審認，苟其所為攻擊之詞
    ，尚有瑕疵，則在此瑕疵未予究明以前，即不能遽採為斷罪
    之基礎（最高法院69年台上字第1531號判決參照）。且告訴
    人、被害人雖得為證人，但因其對於案件之利害關係過切，
    非有補強證據，不得據為認定犯罪事實之唯一證據（最高法
    院94年台上字第1197號判決參照）。又認定犯罪事實所憑之
    證據，雖不以直接證據為限，間接證據亦包括在內；然而無
    論直接或間接證據，其為訴訟上之證明，須於通常一般之人
    均不致有所懷疑，而得確信其為真實之程度者，始得據為有
    罪之認定，倘其證明尚未達到此一程度，而有合理之懷疑存
    在，無從使事實審法院得有罪之確信時，即應由法院諭知被
    告無罪之判決（最高法院76年台上字第4986號判例參照）。
    又將犯罪嫌疑人或被告一人帶至證人面前，或向證人提示犯
    罪嫌疑人或被告一人口卡片或相片，令證人指證，依現行法
    律雖不能謂其不合法，但因其具有被指證者即為犯罪行為人
    之強烈暗示性，證人常受影響，以致指證錯誤之情形屢屢發
    生，甚至造成無辜者常被誤判有罪，其真實性極有可疑（最
    高法院94年台上字第1197號判決參照）。又案發後之初次指
    認，無論係司法警察官調查或檢察官偵查中所為，常重大影
    響案件之偵查方向甚或審判心證，自當力求慎重無訛，故除
    被告或犯罪嫌疑人係社會（地區）知名人士、熟識親友、特
    徵顯著、曾長期近距接觸、現行犯或準現行犯，或其他無誤
    認之虞者，方得採行當面、單獨之指認外，皆應依刑事訴訟
    制度健全國家之例，以「真人列隊指認」方式為之，不宜以
    單獨一人供指認，或僅供單一照片，甚或陳舊照片，以作指
    認，更不得有任何暗示、誘導之不正方法，否則其踐行之程
    序即非適法（最高法院95年台上字第3241號判決參照）。又
    依法務部及內政部警政署於90年5 月、8 月間頒布之「法務
    部對於指認犯罪嫌疑人程序要點」、「人犯指認作業要點」
    及「警察機關實施指認犯罪嫌疑人程序要領」中之規定，除
    採選擇式之列隊指認，而非一對一是非式的單一指認外，供
    選擇指認之數人在外形上不得有重大的差異外，亦禁止為暗
    示、重覆之指認。
三、公訴人認上訴人丙○○涉有加重強盜罪嫌，係以告訴人乙○○及被害人甲○○之指認，為其主要論據。惟訊據上訴人即
    被告丙○○堅決否認上述犯罪事實，辯稱：案發當天伊在家
    睡覺，並未出門，不可能參與本件犯行，告訴人乙○○及被
    害人甲○○之證詞有嚴重之瑕疵，其等之指證牽強，不得採
    為認定伊犯罪之證據等語。
四、經查：
  (一)本案發生後，經警方向告訴人乙○○查詢，據乙○○陳稱：
    犯案之歹徒為二名年約20歲，身高約180 公分、頭戴鴨舌帽
    之男子，此經高雄市政府警察局左營分局於偵辦「1015」專
    案初步偵查報告中明，乃警方於91年10月23日竟持包括被
    告在內之6 組照片前往國軍醫院左營分院讓乙○○指認（被
    害人甲○○因本案受傷被送往該醫院就醫），該六人中，除
    被告身高180 公分外，其餘五人，有一人為172 公分、一人
    為171 公分、一人為170 公分、一人為169 公分、另一人則
    身高不詳，有該等六人之照片在卷可稽（見警卷第9 、10頁
    ），乙○○指認被告即係強盜甲○○財物之人，然警方並未
    依告訴人所指之身高特徵，提供身高約略相同之人讓被害人
    指認，似有暗示、誘導之嫌，嗣於同年11月27日警方再以真
    人即被告及其他3 名警員列隊在高雄市政府警察局偵訊室讓
    乙○○指認，乙○○亦指認被告即是強盜打傷甲○○之人，
    有指認照片附卷足憑（見警卷第6 、7 頁），然四人中，以
    被告當時年紀26歲最輕，其餘3 人年紀均顯然較被告為大；
    況乙○○於原審審理證稱：警察帶伊到警局指認前，告知伊
    警方已找到嫌犯等語（見原審卷(一)第336 頁），則乙○○之
    上開指認，要與上揭實務法令之要求背道而馳，其指認之結
    果，自無證據能力。
  (二)證人即被害人甲○○於原審審理時固當庭指認被告即為歹徒
    之一，其證述稱：搶伊財物的人有二人，兩個人都押著我，
    其中一人拿榔頭敲伊頭部，伊就倒地了，伊確認被告是搶伊
    的人，因他的臉頰、下巴地方很特別，伊起先只看到1 個人
    ，後來被押住後就看到兩個人，是兩個人一起抓伊、押住伊
    ，伊指認的這個被告有用手揮一下，伊知道他有拿東西，但
    沒有看到他拿什麼東西，搶皮包跟揮手打伊的人是同一個人
    ，也就是本案被告，後來他被騎機車的人載走，伊最靠近看
    被告是伊在整理東西時，伊剛抬頭起來有看到他的臉，拿榔
    頭敲伊，搶伊皮包的人就是本案被告，伊對他鼻子以上的部
    位有看到，但是印象不深刻，兩個人都穿七分褲，伊只有注
    意到臉部及長的很高等語（見原審卷(二)第124-126 頁）。查
    證人甲○○之妻即證人乙○○於警詢時警方已有讓其指認，
    業如前述，迨被告被起訴後，甲○○始於原審審理時指認被
    告即為歹徒中之一人，則其在法庭中之指認，難免因乙○○
    業已指認及被告已被起訴，心理上受到影響，其指認是否真
    確，已有可疑。且依上證言，甲○○先則指稱：被告是用榔
    頭敲伊頭部等語，繼又稱：沒有看到他拿什麼東西等語，顯
    有矛盾，其另稱：被告的臉頰、下巴很特別等語，旋又稱：
    有看到被告鼻子以上的部位，但是印象不深刻各等語，究竟
    有無看清被告面貌，所述先後游移不定，是否真實，亦足滋
    疑。則甲○○所指搶其皮包之人即為本案被告，即需有其他
    之補強證據以資證明。
  (三)證人乙○○於原審歷次審理時，固均堅決指認被告即為強盜
    者之一，然其在警方調查時，曾經指認被告為歹徒，而該指
    認之程序顯有瑕疵，已如前述，則其在原審之指認，心理上
    不免存有成見，則該已受污染之指認，殊難輕予採信。況乙○○於原審法院法官93年7 月29日夜間勘驗現場時指稱：我
    無法看到兇手的眼睛等語。按原審法院承辦法官於上開時間
    ，前往案發現場勘驗時，係先命證人乙○○就案發時之車輛
    停放位置、乙○○及甲○○所站立位置，及行兇歹徒之行經
    路線詳加陳述，再由原審承辦法官站立於乙○○案發時所站
    立之位置，並由會同至現場勘驗之警察模擬行兇歹徒行經路
    線，以原審承辦法官之視力，及現場光線狀況，確實可看到
    行兇歹徒鼻準以下之臉形，又經原審承辦法官命證人乙○○
    指述7 公尺外之車牌號碼，也可明確陳述，此有勘驗筆錄及
    現場圖（見原審卷(一)第336 至342 頁）及翻拍相片可參（見
    原審卷(二)52至58頁）。因原審於夜間勘驗現場，以現場光線
    狀況，只可看到行兇歹徒「鼻準」以下之臉形，足見證人乙○○只僅看見行兇者之臉部是鼻準以下部位，並未窺見其全
    貌，則乙○○所指訴之歹徒相貌亦不完全，其指訴是否真實
    無誤，亦需其他佐證。
  (四)證人乙○○於原審惟又證稱：「我會那麼確定，是因為被告
    的下巴有戽斗，以及身高、肩寬、年齡、身材（很魁梧，但
    不是胖）」等語（見原審卷(一)第336 至337 頁），惟與被告
    年齡及身材相仿之男子不乏其人，而下巴戽斗之特徵亦非極
    為罕見之臉型，有戽斗之男子所在多有，本院當庭審閱被告
    之容貌，其下巴雖尖削而非渾圓，但並非有極明顯之戽斗特
    徵，而其身材雖算高大，但亦無其他令人印象深刻之特徵，
    是殊難憑證人乙○○之指認，遽認被告有參與本件強盜犯行
    。
  (五)證人即承辦本案之員警倪培民於原審審理時結證稱：被告是
    犯罪地區附近的不良少年，與案發地點有地緣關係，伊第1
    次遂拿了包含被告在內之6 張照片到醫院給被害人甲○○及
    其太太乙○○指認，當時甲○○受傷，還沒清醒，無法指認
    ，由乙○○指認，伊第1 次在醫院拿犯罪紀錄卡給乙○○看
    時，乙○○嚇一跳往後退一下，然後拉住辦案人員講了幾次
    「就是他，就是他」，指認時警方係提供如同警卷所附6 張
    不同嫌犯彩色照片，乙○○可以明確的立即指出被告，並沒
    有猶豫的情形等語。另證人即警員胡俊榮於同次庭訊時亦結
    證稱：案發後經警方調查結果，認為被告涉有嫌疑，所以倪
    培民就在刑事網路上隨機抓取幾個有犯罪前科的人之照片，
    與被告照片混雜一起，拿至醫院讓被害人夫妻一起指認，甲○○當時還不能講話，被害人夫妻一起指認被告係強盜歹徒
    ，渠等看了被告照片，幾乎同時情緒激動、惶恐，甲○○當
    時無法言語，但眼睛睜得很大，幾乎情緒崩潰，乙○○非常
    激動，同時掉下眼淚，第2 次指認係在被告到案後，經伊等
    安撫後，始同意，並明確指認被告即係強盜歹徒無誤等語（
    見原審卷(二)第109-116 頁）。但查，證人乙○○在警局之指
    認顯有瑕疵，其指認並無證據能力，已陳述如前，而證人即
    被害人甲○○於警方到醫院提示照片時，既因受傷還未清醒
    或無法言語，則其是否有如證人胡俊榮之證述，曾有前揭指
    認，已甚可疑。則證人倪培民、胡俊榮上開證述之真實性亦
    足滋疑，其等之證言並不足採為認定被告犯行之積極證據。
  (六)又本件案發後，警員在高雄市○○區○○路245 號前，發現
    歹徒做案用之車牌號碼KTV ─759 號重型機車及沾有血跡之
    鐵鎚等物，有警方拍攝之相片1 冊附卷可參（見原審卷第47
    - 69頁），經警採集鐵鎚上血跡送驗之結果，鐵鎚上之血跡
    DNA 型別確為甲○○之血液，有高雄市政府警察局91年12月
    9 日高市警鑑字第0910077587號鑑驗書在卷可稽（見原審卷
    (一)第33頁），足認該鐵鎚確為歹徒持以重擊甲○○頭部所用
    之物。惟該KTV －759 號機車上及鐵鎚上所採集之指紋經送
    驗結果，因指紋紋線欠清晰，特徵點不足，無法比對；有內
    政部警政署刑事警察局91年10月23日刑紋字第0910291042號
    鑑驗書可稽（見原審卷(一)第33至34頁）。另上述鐵鎚經鑑定
    結果，排除鐵鎚木柄DNA 含有被告丙○○DNA 之可能，亦有
    高雄市政府警察局91年12月9 日高市警鑑字第0910077587號
    鑑驗通知書可參（見偵查卷第24頁）。由上開鑑定結果可知
    ，在歹徒行兇時所用之鐵鎚查無被告丙○○之指紋或血液DN
    A ，則被告丙○○是否確為行兇之歹徒，即有可疑。況本案
    並未在被告丙○○之身上或其住處查獲被害人甲○○被行搶
    之財物或與本案有關之證物，因而，被害人甲○○及證人乙○○指訴被告丙○○為行兇之歹徒，已難遽信。再證人即警
    員倪培民於原審證稱：91年間在案發地點附近沒有發現有什
    麼監視攝影機，所以我們沒有調閱等語（見原審卷(二)第113
    頁），此部分自屬無從調查。又本案歹徒做案時所使用之交
    通工具即車牌號碼KTV －759 號重型機車係失竊之贓車，此
    有高雄市政府警察局左營分局刑案現場勘查報告表在卷可憑
    （見警卷第15頁），該做案之機車亦難認與被告丙○○有何
    關連。再被害人之受傷情形之診斷證明書僅能證明被害人因
    本案而受有傷害，但無法證明該傷害係被告丙○○所造成。
  (七)被告於93年1 月15日經原審諭知交保後，即屢傳未到（嗣於
    93年7 月15日發布通緝，於93年12月24日緝獲到案），而其
    於原審雖曾聲請勘驗現場，但經原審定於93年7 月29日會同
    證人乙○○及警察至現場進行夜間模擬勘驗，被告丙○○於
    收受通知後（該通知函於93年6 月15日寄存於轄區派出所）
    ，亦未遵期到場會同勘驗，有通知函、回證及勘驗筆錄可稽
    。然此僅能證明被告丙○○有逃避原審法院調查本案之行為
    ，此為案發後被告丙○○面對司法追訴時之態度，不能作為
    認定被告丙○○確有本件犯行之積極證據。另證人即被告丙○○之父蘇清和於本院前審審理中雖證述：91年10月間時，
    我與被告住在一起，當時被告都在家裡沒有出去，因被告的
    房間就在我的房間對面，他有沒有出去我會知道等語，但其
    亦陳明被告丙○○偶爾晚上會出去（見本院上訴卷第48至52
    頁），足徵被告丙○○並非整日在家而未外出，其父所述不
    足為被告丙○○有利之認定，但被告丙○○之犯行仍須有積
    極確切之證據證明始能認定，不能以證人即其父蘇清和有迴
    護被告丙○○之情，即遽認被告丙○○犯罪。
  (八)綜上所述，公訴人所提之證據，尚無法使人產生被告即為本
    件犯案歹徒之確信；此外，復查無其他積極證據足資證明被
    告有本件加重強盜犯行，被告犯罪尚屬不能證明。
五、原審未予詳求，遽為被告論罪科刑之判決，即有未洽，被告
    上訴指摘原判決不當，非無理由，應由本院將原判決撤銷，
    諭知被告無罪之判決。
據上論斷，應依刑事訴訟法第369 條第1 項前段、第364 條、第
301條第1項，判決如主文。
本案經檢察官許月雲到庭執行職務。
中　　華　　民　　國　　96　　年　　7 　　月　　17　　日
                  刑事第四庭    審判長法  官   蕭權閔
                                      法  官   吳進寶
                                      法  官   陳吉雄
以上正本證明與原本無異。
如不服本判決應於收受本判決後10日內向本院提出上訴書狀，其
未敘述上訴理由者，並得於提起上訴後10日內向本院補提理由書
狀（均須按他造當事人之人數附繕本）「切勿逕送上級法院」。
中　　華　　民　　國　　96　　年　　7 　　月　　18　　日
　　　　　　　　　　　　　　　　　　　書記官   梁美姿
                                                 QFW
